臺北高等行政法院判決
　　　　　　　　　　　　　　　　　　 95年度簡字第00929號
原　　　告　甲○○
被　　　告　法務部
代　表　人　乙○○部長）住同.
上列當事人間因申報公職人員財產事件，原告不服行政院中華民
國95年10月13日院臺訴字第0950091788號訴願決定，提起行政訴
訟。本院判決如下：
    主  文
原告之訴駁回。
訴訟費用由原告負擔。
　　事  實
一、事實概要：
    本件被告以原告原任臺灣板橋地方法院檢察署（以下簡稱板
    橋地檢署）檢察官，為公職人員財產申報法第2 條第1 項第
    10款規定應申報財產之人員，於民國（下同）93年申報財產
    時，溢報其配偶潘曉真華南商業銀行（以下簡稱華南銀行）
    長安分行存款新臺幣（下同）11,005元、中國信託商業銀行
    （以下簡稱中信託銀行）債務9,249 元、力霸股票（上市）
    9,706 股，及漏報配偶潘曉真大同股票（上市）5,000 股，
    故意申報不實，乃依公職人員財產申報法第11條第1 項後段
    規定，以95年5 月26日法財申罰字第0951108825號函附處分
    書處原告罰鍰6 萬元。原告不服，提起訴願，經遭決定駁回
    ，遂提起本件訴訟。
二、兩造聲明：
　(一)原告聲明：
    1.撤銷原處分及訴願決定。
    2.訴訟費用由被告負擔。
　(二)被告聲明：
    1.駁回原告之訴。
    2.訴訟費用由原告負擔。
三、兩造之爭點：
　(一)原告主張之理由：
    1.原告自89年3 月間任職板橋地檢署檢察官，嗣於92年11月
      9 日與任職律師之配偶潘曉真結婚，93年度係原告婚後首
      次申報配偶財產。因原告與配偶財產均各自獨立管理，於
      配偶表示已查詢相關財產資料供原告申報後，基於夫妻間
      之信賴關係，原告主觀上並未預見有可能發生錯誤，且該
      錯誤之發生亦非原告之本意，是以原告並無故意申報不實
      之意思，至多僅為「過失」申報不實。
    2.再者，原告配偶名下所有之股票暨該股票存摺、印章均由
      原告岳母潘陳黎曙管理，原告配偶於申報前已向其母查詢
      各股票之種類及數量，原告基於對長輩之信賴，按配偶所
      告知之種類及數額為申報，亦無故意申報不實可言。
    3.又原告就自身財產之申報，並無不實，而所申報錯誤之配
      偶財產同時包括「溢報」及「漏報」部分，且溢報部分更
      多於漏報部分，實際申報錯誤之金額甚微，足證原告並無
      蓄意隱瞞積極財產之意思。故原處分認定原告故意申報不
      實，顯有違誤。為此請求貴院撤銷訴願決定及原處分，以
      昭公允。
  (二)被告主張之理由︰
    查公職人員及其配偶之財產，應一併申報，乃法定義務，本
    應忠實履行，而要求公職人員申報財產之規範目標，最低限
    度即是要求擔任特定職務之公職人員，其個人、配偶及未成
    年子女之財務狀況可供公眾檢驗，進而促進人民對政府施政
    廉能之信賴，是公職人員若未能確實申報財產狀況，即使其
    並無隱匿財產之意圖，無論其申報不實係基於直接故意或間
    接故意，均符本法「故意申報不實」違章行為之「故意」要
    件。再查，原告係本法之財產申報義務人，並非其配偶，是
    於申報之初，自應盡力查詢配偶於申報日當天之財產情形，
    亦即除配偶或岳母口頭告知外，另應請配偶或岳母提供銀行
    存摺、股票餘額或證券存摺等書面資料作為參酌，俾便正確
    申報，其未確實查詢，尚難事後以配偶或岳母提供錯誤訊息
    加以卸責。是被告以原告於93年申報財產時，故意申報不實
    ，依公職人員財產申報法第11條第1 項後段規定處罰鍰6 萬
    元，應屬合法。故原告之訴為無理由，請判決如答辯聲明所
    示。
　  理  由
一、按公職人員財產申報法第2 條第1 項第10款規定，法官、檢
    察官應依法申報財產。第5 條規定「公職人員應申報之財產
    如左：一、不動產、船舶、汽車及航空器。二、一定金額以
    上之存款、外幣、有價證券及其他具有相當價值之財產。三
    、一定金額以上之債權、債務及對各種事業之投資。公職人
    員之配偶及未成年子女所有之前項財產，應一併申報。」第
    11條第1 項規定「公職人員明知應依規定申報，無正當理由
    不為申報，處新臺幣6 萬元以上30萬元以下罰鍰。其故意申
    報不實者，亦同。」同法施行細則第19條第1項規定，「本
    法第5條第1項第2款及第3款之一定金額，存款、有價證券、
    債權、債務及對各種事業之投資，每類之總額為1百萬元，
    或有價證券之上市股票總額為50萬元」。
二、次按前述公職人員財產申報法第11條第1 項規定「明知應依
    規定申報，無正當理由不為申報」或「故意申報不實」，可
    見構成違反該規定之行為以故意為其主觀要件。又所謂故意
    並不限於直接故意，間接故意（學理上或稱為「未必故意」
    ）亦屬之。「直接故意」乃行為人對於行政違章行為之構成
    要件明知並有意使其發生。「間接故意」則指行為人對於行
    政違章行為預見其發生，且發生不違反其本意。此外故意之
    內涵還可分為「構成要件故意」及「違法性認識」，前者是
    指對客觀構成要件事實之主觀認知，原則上是不牽涉到價值
    判斷。後者則是指「認知到自己之客觀作為是法規範所禁止
    者（或自己之客觀不作為是法規範期待自己在當時環境下應
    作成者）」。「構成要件故意」與「違法性認識」雖然在概
    念上可以明確區分，但在各種類型之刑事罪名或行政違章中
    ，則不免有相互補充影響之關係，特別在行政罰之「行為罰
    」類型或刑事之「行為犯」類型，為違法行為之「行為構成
    要件故意」，同時也表徵了對法規範之蔑視與輕忽，而具備
    「違法性認識」。在「直接故意」之情況下，顯示出行為人
    對禁止法規範（或誡命法規範）之明顯蔑視，但「間接故意
    」則會呈現出行為人對法規範之輕忽與漠視，以上二者均屬
    「故意」，只不過責任有輕重而已。
三、查原告於93年任職板橋地檢署檢察官，為公職人員財產申報
    法第2 條第1 項第10款規定應申報財產之人員，於93年申報
    財產時，溢報其配偶潘曉真華南銀行長安分行存款11,005元
    、中信託銀行債務9,249 元、力霸股票（上市）9,706 股，
    及漏報配偶潘曉真大同股票（上市）5,000 股，有其93年公
    職人員財產申報表、華南銀行總行94年4 月8 日（94）人1
    字第03356 號函附存款資料表、中信託銀行94年4 月8 日中
    信銀作業00000000005 號函附存放款明細資料及臺灣證券集
    中保管股份有限公司保管帳戶客戶餘額表影本等資料附原處
    分卷可稽，且為原告所不爭執。公職人員所有財產應一併申
    報乃法定義務，而要求公職人員申報財產之規範目標，最低
    限度即要求擔任特定職務之公職人員，其個人、配偶及未成
    年子女之財務狀況可供公眾檢驗，進而促進人民對政府施政
    廉能之信賴，是公職人員若未能確實申報財產狀況，即使其
    財產來源正當或無隱匿財產之意圖，均構成公職人員財產申
    報法所稱故意申報不實。各項財產之申報標準，相關法令及
    申報填表說明規定甚詳，原告於申報之初，自應詳閱相關規
    定，並詳實查詢後據以申報。而公職人員應申報之財產，為
    申報日其本人、配偶及未成年子女所有之財產，原告93年財
    產申報日為93年12月29日，應以該日為基準，詳載自己及配
    偶之財產現狀，如係存款或債務，並於最接近該日前往金融
    機構登簿查詢，且申報財產之法定義務人為原告，尚難執其
    配偶或岳母未正確告知為由，作為免責之論據。況目前上市
    股票已採集保制度，只須登簿查詢，即可明瞭持有股票現狀
    ，原告配偶所有股票，扣除非上市股票10,918股，計有上市
    股票57,685股，已逾應申報標準，而原告溢、漏報其配偶股
    票合計14,706股，申報不實比例不低，除該部分外，原告尚
    溢報其配偶之存款及債務，顯見其於申報前未詳實查詢配偶
    財產狀況，其輕忽而未謹慎查證，致生溢、漏報配偶財產之
    情事，難認其無申報不實之間接故意，被告依公職人員財產
    申報法第11條第1 項後段規定處罰鍰6 萬元，已屬最低之罰
    鍰，於法並無不合，應予維持。
四、末須附帶指出者，公職人員財產申報制度為民主國家促進人
    民對政府廉能信賴之制度，有其必要性，固無庸置疑。惟財
    產申報對公務員而言，係對申報人及其配偶、未成年子女財
    產之全面檢視，極為繁瑣，申報時節，對公務難免造成一定
    程度之妨礙，較少申報經驗之公職人員常因自認並無不法來
    源財產，輕忽未審慎查證，違反有關規定受罰，而致生怨懟
    。按稅捐稽徵法第48條之2 規定「依本法或稅法規定應處罰
    之行為，其情節輕微，或漏稅在一定金額以下者，得減輕或
    免予處罰。前項情節輕微、金額及減免標準，由財政部擬定
    報請行政院核定後發布之。」財政部並據以頒定「稅務違章
    案件減免處罰標準」，對於情節輕微或漏稅額在一定金額以
    下者，訂定減輕或免予處罰之具體標準。主管機關或可參考
    上開制度，對一定輕微情節或所漏、溢申報金額在一定範圍
    以下者，予以減輕或免予處罰，使財產申報制度更具可接受
    度而得以順利推行。
五、綜上所述，原告所訴各節，尚無可採，原處分認事用法，並
    無違誤，訴願決定遞予維持，亦無不合，原告起訴請求如聲
    明所示，為無理由，應予駁回。又本件事證已明，爰不經言
    詞辯論逕為判決。
據上論結，本件原告之訴為無理由，依行政訴訟法第98條第3項
前段、第233條第1項，判決如主文。
中　　華　　民　　國　　96　　年　　3 　　月　  23  　日
                        第五庭法    官    張瓊文
上為正本係照原本作成。
本件以訴訟事件所涉及之法律見解具有原則性者為限，始得於本
判決送達後20日內向本院提出上訴狀並表明上訴理由，如已於本
判決宣示後送達前提起上訴者，應於判決送達後20日內補具上訴
理由（均按他造人數附繕本），且經最高行政法院許可後方得上
訴。
中　　華　　民　　國　　96　　年　　3 　　月　  23  　日
            　　　　　　　　　書 記 官    吳柏洲
